臺灣嘉義地方法院交通事件裁定　　　　100年度交聲字第364號
原處分機關　交通部公路總局嘉義區監理所嘉義市監理站
異　議　人
即受處分人　蕭進財
上列異議人即受處分人因違反道路交通管理處罰條例案件，對於
交通部公路總局嘉義區監理所嘉義市監理站民國100年2月16日嘉
監義裁字第裁76-L00000000號違反道路交通管理事件裁決書所為
之處分（原舉發通知單案號：嘉義縣警察局竹崎分局嘉縣警交字
第L00000000號）聲明異議，本院裁定如下：
    主  文
原處分關於在前行車之右側超車部分撤銷。
前項撤銷部分不罰。
其餘異議駁回。
    理  由
一、聲明異議意旨略以：異議人即受處分人（下稱異議人）蕭進
    財，於民國100年2月9日上午10時30分許，駕駛車牌號碼UV-
    490號營業貨運曳引車，行駛嘉義縣竹崎鄉166線坪頂路口時
    ，為警依道路交通管理處罰條例第45條第12款及第47條第3
    款掣開罰單，異議人僅為停靠路邊，並無超車行為，警員硬
    拗異議人有超車，異議人原欲小解，因此擬將車緩慢駛靠路
    邊，但一時看見前有交警，不好意思停車小解，警因此告發
    異議人任意駛出邊線似不盡合理，後來交警指揮異議人開車
    過去，異議人即依指示過十字路口至路邊停下，並右側超車
    ，爰聲明異議，請求撤銷原處分等語。
二、原處分意旨略以：異議人於上開時、地，駕駛前述營業貨運
    曳引車，為嘉義縣警察局竹崎分局員警因異議人有任意駛出
    邊線並在前行車之右側超車之情形而當場舉發，並填製嘉縣
    警交字第L00000000號舉發違反道路交通管理事件通知單（
    下稱舉發通知單）。嗣原處分機關並據以裁決，以異議人違
    反道路交通管理處罰條例第45條第12款、第47條第3款、第
    63條第1項第1款（原處分漏引同條項第3款）及違反道路交
    通管理事件統一裁罰基準及處理細則之規定，分別裁處罰鍰
    新臺幣（下同）2,400元並記違規點數2點，此亦有交通部公
    路總局嘉義區監理所嘉義市監理站100年2月16日嘉監義裁字
    第裁76 -L00000000號違反道路交通管理事件裁決書（下稱
    裁決書）附卷可據，於法並無不合。
三、按汽車在未劃設慢車道之雙向二車道行駛時，應依下列規定
    ：一、均應在遵行車道內行駛；除準備停車或臨時停車外，
    不得駛出路面邊線。道路交通安全規則第97條第1項第1款、
    第4款訂有明文。再按汽車駕駛人，爭道行駛有任意駛出邊
    線，或任意跨越兩條車道行駛之情形，處新臺幣600元以上
    1,800元以下罰鍰。又汽車駕駛人超車時，在前行車之右側
    超車，或超車時未保持適當之間隔，或未行至安全距離即行
    駛入原行路線，處新臺幣1,200元以上2,400元以下罰鍰。道
    路交通管理處罰條例第45條第12款、第47條第3款分別有明
    文。又汽車駕駛人有上開違規情形，應各記違規點數1點，
    同條例第63條第1項第1款亦有明定。
四、經查：
  (一)按送達由行政機關自行或交由郵政機關送達；除電子傳達方
    式之送達外，送達證書應由收領人簽名或蓋章；如拒絕或不
    能簽名或蓋章者，送達人應記明其事由，行政程序法第68條
    第1 項、第76條第2 項定有明文。又當場舉發拒絕簽章者，
    仍應將通知聯交付該駕駛人或行為人收受，並記明其事由及
    交付之時間；拒絕收受者，應告知其應到案時間及處所，並
    記明事由與告知事項，視為已收受，違反道路交通管理事件
    統一裁罰基準及處理細則第11條第1 項第1 款後段訂有明文
    。依前揭說明，自應依現行行政程序法規定之送達方式送達
    書面舉發通知，且於送達合法到達受處分人時，始發生舉發
    之效力。查嘉義縣警察局竹崎分局仁和派出所警員李永明、
    羅燈淇於100年2月9日為本件舉發時，業已將前開通知書交
    付予異議人，惟因異議人拒絕簽收，而經註記「拒簽收」並
    告以舉發內容及救濟途徑等情，業據證人羅燈淇於本院訊問
    時證述在卷（參本院卷第12頁）。是以異議人既已於舉發當
    場收受前開通知書，惟因對舉發內容有異議而拒絕簽名其上
    ，依上揭說明，已足認業經合法送達前開通知書無誤，合先
    敘明。
  (二)任意駛出邊線部分：
    1.按路面邊線，用以指示路肩或路面外側邊緣之界線。其線
      型為白實線，線寬為10至15公分，整段設置。但交岔路口
      及劃設有禁止停車線或禁止臨時停車線處得免設之，道路
      交通標誌標線號誌設置規則第183條第1項訂有明文。本件
      異議人於上揭時、地，駕駛前述營業貨運曳引車任意駛出
      邊線行駛，為證人即嘉義縣警察局竹崎分局仁和派出所警
      員李永明、羅燈淇當場攔停，並以異議人有違反道路交通
      管理處罰條例第45條第12款規定之行為掣單舉發，嗣因異
      議人於應到案日期前申訴，原處分機關調查結果，仍認異
      議人有上開違規行為，乃依上開道路交通管理處罰條例規
      定，於100年2月16日就任意駛出邊線之違規行為裁處600
      元，並記違規點數1點（原處分漏引同條例第63條第1項「
      第1款」，逕予更正）。
    2.訊據異議人雖就上開時地為警發現駕車駛出邊線之事實並
      不爭執，惟矢口否認有任何違規行為，辯稱：伊當時行駛
      路線前方有車輛，伊是要到路邊小解云云，然查：證人李
      永明於本院訊問時，到庭具結證稱：異議人是由民雄往竹
      崎方向行駛，當時異議人直行方向是紅燈，異議人的車輛
      已經逾越停止線，到達要往義和村的岔路前，可能發現其
      與所長駕駛的巡邏車停在前方要往坪頂的岔路路口，因而
      緊急停下。異議人駕駛之前述營業貨運曳引車是在中間的
      車道上，但因前方已有車輛在停等紅燈，故而超越到右邊
      路肩直行，其等將異議人攔下時，異議人稱因速度較快，
      無法煞車，所以超出。如異議人要停車解手，不可能停在
      路中間等語（參本院卷第11頁至第12頁）；並據證人李永
      明、羅燈淇提出現場圖1張及採證照片4張在卷可稽（參本
      院卷第17頁至第19頁）。異議人雖以前揭情詞置辯，惟參
      諸證人提出之現場圖及採證照片觀之，異議人所駕駛之前
      述營業貨運曳引車之車身已幾近駛至其右後方前往義和村
      岔路路口，顯已足以影響該通往義和村方向之行車，苟異
      議人確係欲停車解手，何以未於該路口前方較為安全地段
      暫停，卻停止於該路口處而有影響他車行駛之位置？且若
      係為停車而準備，則行車方向應有改變，然依前揭第3、4
      張採證照片觀之，異議人之車輛行進方向仍係筆直向前，
      並無任何略向右側行駛且無停止之情形，是異議人前開所
      辯，不足採信。從而，異議人於上揭時、地，駕駛前述營
      業貨運曳引車有任意駛出邊線部分之違規行為，事證明確
      ，足堪認定。原處分機關就此部分依道路交通管理處罰條
      例第45條第12款及第63條第1項第1款之規定，裁處異議人
      罰鍰600元，並記違規點數1點，即無違誤，異議人此部分
      聲明異議，為無理由，應予駁回。
  (三)在前行車之右側超車部分：
    1.按認定犯罪事實所憑之證據，雖不以直接證據為限，間接
      證據亦包括在內。然而無論直接證據或間接證據，其得為
      訴訟上之證明者，須於通常一般之人均不致有所懷疑，而
      得確信其為真實之程度者，始得據為有罪之認定。倘其證
      明尚未達此一程度，而有合理之懷疑存在，而無從使事實
      審法院得有罪之確信時，即應由法院為諭知被告無罪之判
      決，最高法院著有76年台上字第4986號判例可資參照。又
      法院受理交通事件，準用刑事訴訟法之規定，道路交通管
      理處罰條例第89條前段定有明文，是以法院審理行為人違
      反道路交通管理處罰條例案件時，當有其適用。從而法院
      於審理行為人違反道路交通管理處罰條例案件，如就原處
      分機關所認定之行為人違規事實仍有合理之懷疑，而無法
      確信行為人確有該當於道路交通管理處罰條例各該處罰條
      文之構成要件事實時，此際即應依罪疑唯輕之原則，為受
      處分人有利之認定。
    2.異議人於上開時、地，駕駛前述營業貨運曳引車因「在前
      行車之右側超車」之違規，為警掣單舉發在案，原處分機
      關乃依上開規定，以「在前行車之右側超車」之違規事實
      而裁處罰鍰1,800元，並記違規點數1點之事實，固有嘉義
      縣警察局嘉縣警交字第L00000000號舉發通知單及原處分
      機關裁決書各乙份在卷可佐。然證人李永明於本院訊問時
      ，到庭具結證稱：異議人是由民雄往竹崎方向行駛，當時
      異議人直行方向是紅燈，異議人駕駛之前述營業貨運曳引
      車是在中間的車道上，但因前方已有車輛在停等紅燈，故
      而超越到右邊路肩直行等情（參本院卷第11頁至第12頁）
      ，已如前述。惟依證人前揭所證及其提出之現場圖、採證
      照片所示，本件現場情形係異議人所駕駛之前述營業貨運
      曳引車直行之方向為紅燈之號誌，在異議人所駕駛上述車
      輛前方之自小客車係暫停於停止線停等紅燈，而異議人所
      駕駛之營業貨運曳引車自同向之自小客車後方出現，離開
      其應遵行之車道內，往右駛出路面邊線，並在紅燈停止線
      前與原在異議人前方停止之自小客車右前方併行暫停（參
      本院卷第18頁第2張照片、第19頁第3、4張照片所示），
      此有證人提出之現場圖及採證照片可佐。本件員警掣單舉
      發之違規事實為「右側超車」，而原裁決書所載違規事實
      亦為「在前行車之右側超車」，然觀諸證人所提出之現場
      圖及採證照片所示，被告於現場駕車係自其前方同向之自
      小客車後方駛出路面邊線致與同向自小客車併行停止於前
      往義和村岔路之路口，當係待綠燈亮後往前行駛致超越自
      小客車後再駛入原應遵行之車道，就異議人駕車之「整體
      行為」觀之，雖有該當「在前行車之右側超車」之虞，然
      所謂「在前行車之右側超車」之行為應屬「車輛行進間」
      同向車輛自右方駛出車道後，待超越前方車輛後再駛入原
      來之同向車道而完成超越前方車輛之動作，因此類之駕駛
      行為於車輛行進中容易造成行進中之前後車輛競速而發生
      車禍，故而有明令禁止及加以處罰之必要。本件異議人駕
      車係自前方同向之自小客車後方，自右駛出邊線，往前行
      駛致與前方之自小客車前端併行而至停止，從客觀上之狀
      態而言，於異議人停止時，已中斷車輛之行進，而其超越
      前車之行為亦已中斷，待綠燈亮時，其可能係從「併行之
      位置」，駛往併行車輛之前方，亦即駛入其原應遵行之車
      道，是以就其駕駛行為，究否為「右側超車」，尚非無疑
      ；況其前方之車輛亦係停止之車輛而非行進中之車輛。且
      就客觀上之車輛行進狀態而言，併行車輛待綠燈亮時，加
      速超越前方再由右方駛入左方併行車輛之前方之行為，其
      危險性亦遠低於行進中之後車由前行車之右側超車之行為
      。是以本院經審酌本件客觀上之車輛行進狀態，及考量道
      路交通管理處罰條例之罰則係直接對人民課予罰鍰，直接
      影響人民之財產權，依上開所揭示之「罪疑惟輕」之原則
      ，就本案自應採嚴格之解釋，而作有利於異議人之認定，
      而認異議人之上開行為並不該當於「在前行車之右側超車
      」之違規行為。
    3.再者，該道路號誌為紅燈時，其所行駛之同向車道前方已
      有數部自小客車暫停於停止線前方，異議人所駕駛之前揭
      營業貨運曳引車係從同向自小客車後方往右駛出路面邊線
      處，而與原同向前方之自小客車前端併行而停止，縱異議
      人前揭因要小解而欲路邊停車所為辯詞並非可採，殊不論
      異議人所駕駛之前述營業貨運曳引車駛出邊線之目的為何
      ，其所為顯非屬準備停車或臨時停車之情形，亦不該當道
      路交通安全規則第97條第1項第4款但書之情形，因此，異
      議人之行為即該當於道路交規安全規則第97條第1項第1款
      、第4款所謂「未能在遵行車道內行駛，而將自小客車駛
      出路面邊緣」之情形，而應依道路交通管理處罰條例第45
      條第12款「汽車駕駛人，爭道行駛，而任意駛出邊線」之
      規定予以裁罰。是以，原處分機關就異議人在前行車之右
      側超車部分之認定，尚未允洽，異議人據此而聲明異議，
      即有理由。
五、綜上所述，本件異議人確有任意駛出邊線之違規行為事證明
    確，堪以認定。從而，原處分機關依據道路交通管理處罰條
    例第45條第12款、第63條第1項第1款規定，裁處罰鍰600元
    ，並記違規點數1點之處分，尚無違誤，應予維持，此部分
    異議為無理由，應予駁回；至原處分關於異議人違反道路交
    通管理處罰條例第47條第3款部分，依現有卷證，並無證據
    足資證明異議人主觀上有在前行車之右側超車之行為，原處
    分遽為裁罰，尚有未洽，此部分異議為有理由，此部分裁罰
    應予撤銷，改諭知異議人不罰。
六、爰依道路交通案件處理辦法第18條、第19條、第20條前段，
    裁定如主文。
中    華    民    國   100    年    3     月    31    日
                      交通法庭  法  官  呂美玲
上列正本證明與原本無異。
如不服本裁定，應於裁定送達後5日內向本院提出抗告狀（應附
繕本）。
中    華    民    國   100    年    3     月    31    日
                                書記官  洪敏芳